臺灣高等法院刑事判決　　　　　　　　　　　　九十三年度上更(二)字第二七六號
　　上　訴　人　臺灣宜蘭地方法院檢察署檢察官
　　上　訴　人
　　即　被　告　丁○○
　　選任辯護人　李吉隆律師
　　　　　　　　呂文貴律師
右上訴人因被告誣告案件，不服臺灣宜蘭地方法院八十七年度訴字第六一號，中華民
國八十七年五月二十一日第一審判決（起訴案號：臺灣宜蘭地方法院檢察署八十七年
度偵字第二四九號），提起上訴，本院判決如左：
    主  文
原判決關於丁○○部分撤銷。
丁○○無罪。
    理  由
一、公訴意旨略以：被告丁○○係丙○○、乙○○○夫妻之養弟，因與丙○○間迭有
    訴訟糾紛，乃明知丙○○、乙○○○夫妻並未將被告所有坐落宜蘭縣壯圍鄉○○
    路八十三號房屋（以下簡稱系爭房屋）擅自借予吳坤鎮堆放布料，竟與吳坤鎮共
    同意圖使丙○○、乙○○○受刑事處分，推由丁○○於八十六年十一月十三日向
    有偵查犯罪職權之宜蘭縣警察局礁溪分局忠孝派出所提出告訴，誣指丙○○、乙○○○未經其同意由乙○○○交付鑰匙予吳坤鎮，擅自允許吳坤鎮將布料堆放於
    前開其所有之房屋內，涉嫌共同竊佔，吳坤鎮並於警方調查之初供稱其係向乙○○○取得上開房屋鑰匙，得以於該屋內堆放布料云云，以資配合，嗣吳坤鎮於警
    方調查後，始坦承其係應丁○○要求，而為上開供述，實際上其並未向乙○○○
    取得上開房屋鑰匙等語。因認被告涉犯刑法第一百六十九條第一項之誣告罪嫌云
    云。
二、按犯罪事實應依證據認定之，無證據不得推定其犯罪事實。又不能證明被告犯罪
    者，應諭知無罪之判決，刑事訴訟法第一百五十四條、第三百零一條第一項分別
    定有明文。次按事實之認定應憑證據，如未能發現相當證據，或證據不足以證明
    ，自不能以推測或擬制之方法，為裁判基礎。再認定犯罪事實，所憑之證據，雖
    不以直接證據為限，間接證據亦包括在內，然無論直接或間接證據，其為訴訟上
    之證明，須於通常一般之人均不致於有所懷疑，而得確信其為真實之程度者，始
    得據之為有罪之認定，倘其證明尚未達到此一程度，而有合理性懷疑之存在時，
    即無從為有罪之認定。
三、查上訴人即被告丁○○固不否認於八十六年十一月十三日，向有偵查犯罪職權之
    宜蘭縣警察局礁溪分局忠孝派出所提出告訴，指稱：丙○○、乙○○○未經其同
    意，於八十六年八月間，由乙○○○交付鑰匙予吳坤鎮，擅自允許吳坤鎮將布料
    堆放於系爭房屋內，認為丙○○、乙○○○涉嫌竊佔等情之事實，並有警訊筆錄
    在卷為憑，被告有申告之意思，雖可認定。惟被告矢口否認有誣告之犯行，辯稱
    ：吳坤鎮曾於八十六年七、八月間以電話向被告借用系爭房屋堆放布料，但遭被
    告回絕，不意告訴人丙○○、乙○○○夫妻竟擅自將被告在八十三年一、二月間
    被告母親過世後為方便告訴人進入靈堂祭祀而交付彼等之系爭房屋之鑰匙，轉交
    予吳坤鎮並將被告所有之房屋借與吳坤鎮使用；迨被告於八十六年八月三十一日
    清晨返回宜蘭，發現房屋內被推放布料，經多方尋問並發現係吳坤鎮堆放後，被
    告即向警方備案；其後於八十六年十一月十三日向警方指述之真意，亦僅在陳述
    告訴人夫婦未經同意進入被告之住宅，並無對告訴人夫婦為竊佔之告訴之意思。
    經查：
（一）同案被告吳坤鎮雖於警詢、偵查及原審訊問時先後供稱：「八十六年七、八月
      份正值颱風期，我因做成衣廠，無處可放成衣，所以我打電話給丁○○，蔡正
      出國，我透過蔡之會計小姐叫蔡打電話給我。有一天蔡打給我，我有徵求丁○○之同意，要放置我的成衣，所以我才將成衣放置屋內。丁○○打電話給我，
      我向他說現颱風期無處可放布料，暫時性要借用功勞路八十三號屋放置衣物，
      丁○○就說好，反正我房子也沒有在住，才借給我使用。」、「約八十六年七
      、八月颱風期間，曾打電話到台北丁○○工廠和家裡，均未接話，是經留話後
      ，他打電話給我，我口頭向他洽借，他同意借我。」、「我有經過丁○○同意
      ，在八十六年六、七月間有打電話給丁○○，他未接到，隔一個禮拜丁○○回
      來，有打電話給我同意我放布料。在七、八月間有帶工廠工人把布料拿到丁○○房屋內。」云云（見八十七年度偵字第二四九號偵查卷第五頁、第十七頁及
      原審八十七年三月十六日筆錄）。亦即，依吳坤鎮之供述，吳坤鎮係於徵得被
      告之同意後，始將成衣等堆放於被告所有之房屋。然此為被告所否認。因之，
      被告是否成立誣告罪，所應審酌者為被告是否同意吳鎮坤堆放布料於前，事後
      卻虛構事實，誣指係告訴人夫婦同意吳鎮坤堆放成衣。
（二）查被告係告訴人丙○○、乙○○○夫妻之養弟，彼此素有恩怨，迭有訴訟糾紛
      ，此為雙方所是認；而吳坤鎮係告訴人乙○○○之姪兒，亦經吳坤鎮供述在卷
      。亦即告訴人與被告處於對立之地位，雙方有利害關係；而告訴人乙○○○平
      日住居宜蘭縣壯圍鄉○○路八十三之六號及八十三之七號（見本院九十三年五
      月二十八日筆錄第九頁），吳坤鎮○住居○○路七十八之一號，雙方可謂比鄰
      而居，且係頗為親密之姑姪關係。則告訴人及吳坤鎮之指述是否可以採信，仍
      應調查其他證據，以查明是否與事實相符。
（三）其次，吳坤鎮除有前開供述外，另於警詢時供稱：「因為我和丁○○有口頭上
      之約定，事後告丙○○夫婦無故侵入民宅及竊佔罪，我覺得這是因為丁○○及
      丙○○現因為土地糾紛才會引起這次事端，其中這件事是無中生有之事。」云
      云（見偵卷六頁），於偵查及原審訊問時分別供稱：「隔數月後丁○○開車到
      我家，邀我上車，要我作證說鑰匙是丙○○、乙○○○交給我借屋使用。」（
      見偵查卷第十七頁）、「因為丁○○跟他太太在九月中旬左右，有一天晚上開
      車到我工廠叫我到車上說，他要告，要我照他說，房子鑰匙是你姑姑拿給我就
      好，你就沒有事，否則連我也要一起告，我怎麼開門進去，在車上跟他有講的
      很清楚。」云云（見原審卷第二三頁反面）。依上所述，吳坤鎮與被告間似乎
      曾謀議誣告或被告有囑使或要脅吳坤鎮為不實陳述之情形。然則，吳坤鎮於其
      後之本院前審訊問時已詳細供稱：「（對於你在警訊中說你與丁○○有口頭約
      定，事後告丙○○夫婦無故侵入民宅及竊佔罪）不是，我是指被告後來來找我
      ，問我到底誰拿鑰匙給我，那時是在車上，被告跟我說沒有要連我一起告」等
      語（本院更一審卷第八四頁），敘明當時被告僅係要求伊供出事實，並非與被
      告有共同誣告丙○○、乙○○○之意思，經核尚不違常情。又被告因與丙○○
      涉訟，乃針對丙○○、乙○○○提出前開告訴，並對於吳坤鎮部分表明不願告
      訴，但要求吳坤鎮供出實情，亦與常理無違。不僅如此，吳坤鎮於警詢時就放
      置成衣之經過已明確陳稱：「：：：我有徵求丁○○之同意，要放置我的成衣
      ，所以我才將成衣放置屋內，我要進去丁○○屋內才向我親姑姑乙○○○拿丁○○屋內之鎖匙開功勞路83號屋內放成衣」（見偵卷第五頁反面）。亦即吳坤
      鎮係向乙○○○取得系爭房屋之鑰匙後開門存放。則吳坤鎮其後翻異前供，指
      稱：被告事先同意，且系爭房屋之鐵捲門之一未上鎖，其逕先放入，被告於八
      十六年九月一日再交付鑰匙給伊云云。是否可信，即非無疑。蓋被告平日住居
      台北，且因經商經常出國，並未居住在系爭房屋之事實，為告訴人所不否認，
      且有被告之入出境資料可按（見本院更一審卷第二十頁以下）。果如此，系爭
      房屋之鐵捲門豈會未關？被告遠在台北，颱風期間卻未關閉在宜蘭之房屋之門
      戶，更屬難以想像。不僅如此，依吳坤鎮所述，其係八十六年七、八月間放成
      衣，於同年九月一日始取得被告交付之鑰匙，亦即，在此之前吳坤鎮似無系爭
      房屋之鑰匙。然則，依被告於同年八月三十一日發見成衣後所拍攝之照片，可
      知吳坤鎮堆置之成衣之數量驚人（見本院更一審卷第六三、六四頁）。若無鑰
      匙，而遭宵小，損失豈非慘重？以吳坤鎮於颱風季節岌岌尋覓存放成衣處所之
      謹慎個性（詳後述錄音譯文），實難想像會有該等不智之舉。因之，吳坤鎮於
      警詢時所述：「我要進去丁○○屋內才向我親姑姑乙○○○拿丁○○屋內之鎖
      匙開功勞路83號屋內放成衣」等語，即較合常理。此由告訴人住居在系爭房屋
      之左近；且被告提出其與吳坤鎮對話之錄音譯文，顯示吳坤鎮明確言及：係告
      訴人交付系爭房屋之鑰匙，除同意吳坤鎮先存放成衣外，並要吳坤鎮再電話徵
      求被告之同意等情，更可印證。為明事實經過，茲錄載吳坤鎮之談話全文如后
      ：「我阿姑仔（指吳坤鎮之姑姑乙○○○）是好意，說我，我放到這樣，讓我
      放對嗎。我說事實的，沒不對，．．．你裡面的東西有遺失掉，我阿姑仔才說
      伊這放有鑰匙，這是無可厚非的，這是伊住隔壁，是不是有些東西有遺失掉，
      這我就不敢說有沒有．．．，當初我姑姑、姑丈（指丙○○）也是好意，是颱
      風到了再加上那時阿叔仔（指被告）我有打電話在找你，因為我蠻緊張，那時
      布料從有位找到沒位」、「今日是我姑姑及姑丈看我這布放這樣，颱風到了，
      看我到處找地方，找不到房子放這些布，甚至他們看不過，那就這樣子你先放
      ，然後我再打電話告訴你叔叔說你把布放在他家裡，然後我就打電話找你」、
      「那時你在國外，電話到台北，我真的急的要找你」等語，有錄音帶及錄音譯
      文在卷為憑（見本院更一審卷第五九頁、第七八頁），並經本院前審當庭勘驗
      屬實（見同上卷第八三頁），吳坤鎮且不否認對話係真正（見同上卷第八三頁
      ）。依上所述，錄音內容顯示丙○○、乙○○○確曾交付鑰匙與吳坤鎮，供吳
      坤鎮進入前開房屋堆放布料；由此亦可反證吳坤鎮於偵、審時供稱：告訴人不
      知伊放置成衣在系爭房屋，且未交付鑰匙給伊，鑰匙係被告於八十六年九月一
      日交付云云，與事實不符，自不得採為斷罪資料
（四）再者，被告之父母於生前係住居於系爭房屋內，告訴人夫婦於平日常就近照顧
      之事實，為被告及告訴人二人所是認（見本院九十三年五月二十八日筆錄第十
      一、十三頁）。觀諸被告母親於八十三年一月死亡時已高齡八十之事實，可知
      告訴人為方便照料母親而持有系爭鑰匙之可能極高。不僅如此，告訴人之子蔡
      金生迄本院九十三年七月二日調查時，均在系爭房屋
      戶籍自七十八年十一月四日至八十九年七月十四日止，亦
      謄本可按，並經本院勘驗蔡金生之戶口名簿無訛（見本院九十三年七月二日筆
      錄第二頁）。而裕隆汽車公司，台灣大哥大股份有限公司以及國華人壽保險股
      份有限公司公司寄交蔡金生、乙○○○之郵件，亦均送達系爭房屋之地址，有
      各該公司之信封可按。若告訴人或其子蔡金生無系爭房屋之鑰匙，渠等如何拿
      取信件？告訴人雖仍堅指無鑰匙，且未收到信件云云。然不僅告訴人丙○○供
      稱系爭房屋平日深鎖（見偵卷第十六頁）；負責系爭房屋電錶抄錶工作之台灣
      電力公司職員甲○○於本院訊問時亦證稱：系爭房屋平日均鎖門，之前是被告
      母親在，後來就鎖住了，我要抄錶，都要先用電話通知被告等語（見本院九十
      三年八月二七日筆錄）。可知告訴人所辯無鑰匙云云，不可採信，吳坤鎮所述
      係因鐵捲門未上鎖伊才拿進去放云云，亦與事實不符。
（五）此外，被告於八十六年八月三十一日發現系爭房屋被放置布料後，即於當天前
      往宜蘭縣警察局礁溪分局忠孝派出所備案，表示住宅遭兄嫂乙○○○之姪兒（
      按即吳坤鎮）放置布料，並懷疑係乙○○○以不正當之方法進入屋內等語，此
      有受理報案登記簿可按（見本院上訴三０三四號卷第一二六頁）。若被告先已
      同意吳坤鎮放置成衣，何致於發現後立即備案？若被告備案時，即與吳坤鎮謀
      議誣陷告訴人，逕行提出告訴即可，何須先備案，且迨至同年十一月十三日始
      接受警詢筆錄？若被告同意吳坤鎮堆放，為何未立即或隨後交付鑰匙，而迨至
      八十六年八月三十一日被告發現並向警方備案後，始於翌日交付鑰匙予吳坤鎮
      ？凡此均有違事理。應附帶敘明者，八十六年十一月十三日，吳坤鎮並未與被
      告同往派出所接受詢問，而係在被告提出竊佔之告訴後之八十六年十一月二十
      五日始接受警方詢問，此觀該次筆錄即明。且吳坤鎮於警詢時除表示向乙○○○拿鑰匙外，並明確供稱有徵得被告之同意，均如前述。則被告若與吳坤鎮謀
      議構陷告訴人，豈可能於警詢時猶供稱：事先徵得被告同意云云？吳坤鎮雖指
      稱：係被告教我說的，否則要連我一起告云云。然被告係經常往返國內外之商
      人，若有意構陷告訴人，豈會違反常情，教吳坤鎮於警詢時表示已徵得被告之
      同意？因之被告於八十六年八月三十一日備案後，何以遲至同年十一月十三日
      始提出告訴，或有其他之考量，自不得做為不利被告之認定。
（六）末查，被告於於八十六年十一月十三日對告訴人提出竊佔罪之告訴，警方於詢
      問吳坤鎮及告訴人後，在告訴人並未對吳坤鎮告訴之情形下，對被告所提之告
      訴未做任何處理，反而逕認被告與吳坤鎮涉犯誣告，逕將被告送請檢察官偵查
      ，處理程序亦不尋常。
四、綜上所述，告訴人之指述及同案被告吳坤鎮之供述有諸多瑕疵或不合情理之情形
    ，其餘卷內證據亦不足以證明告訴人及告吳坤鎮之指述為真，實不能僅憑告訴人
    及吳坤鎮有諸多瑕疵之供述，認被告虛構事實誣告告訴人犯罪。本案係因丙○○
    、乙○○○於前開時地，因颱風來臨，恐吳坤鎮無處堆放布料，同情吳坤鎮之處
    境，而權將系爭房屋之鑰匙先交付予吳坤鎮，並要求吳坤鎮應徵求被告同意，詎
    被告未即同意，並於發現上情後，要求吳坤鎮說出實情，否則一併告訴，然吳坤
    鎮為能求全，乃於警詢時表示已徵得被告同意且向乙○○○拿取鑰匙之可能性極
    高。綜核全案事證，本案所為訴訟上之證明，實尚未達於通常一般之人均不致於
    有所懷疑，而得確信被告係虛構事實，本案既有被告可能為無罪之相當合理之懷
    疑存在，自不能為有罪之認定，應認為不能證明被告犯罪。原審判決未經詳酌，
    逕對被告為論罪科刑之諭知，尚有未當，檢察官上訴指摘原判決量刑過輕，為無
    理由。被告上訴意旨，否認犯罪，指摘原審判決不當，為有理由，自應由本院將
    原判決關於被告丁○○部分撤銷改判，並依法諭知被告無罪之判決。卷內其餘證
    據核不影響於判決之結果，不逐一論列，附此敘明。
據上論斷，應依刑事訴訟法第三百六十九條第一項前段、第三百六十四條、第三百零
一條第一項前段，判決如主文。
本案經檢察官朱家崎到庭執行職務。
中　　　華　　　民　　　國　　九十三　　年　　　十　　　月　　五    　　日
                              臺灣高等法院刑事第七庭
                                  審判長法  官  吳  啟  民
                                        法  官  施  俊  堯
                                        法  官  林  瑞  斌
右正本證明與原本無異。
如不服本判決，應於收受送達後十日內向本院提出上訴書狀，其未敘述上訴之理由者
並得於提起上訴後十日內向本院補提理由書（均須按他造當事人之人數附繕本）。
                                        書記官  丁  淑  蘭
中　　　華　　　民　　　國　　九十三　　年　　　十　　　月　　　五　　　日
